臺灣澎湖地方法院民事判決　　　　　　　 99年度簡上字第8號
上　訴　人　陳國興
被　上訴人　林玉萍
上列當事人間清償債務事件，上訴人對於中華民國99年11月9日
本院馬公簡易庭99年度馬簡字第55號第一審判決提起上訴，本院
於100年3月3日言詞辯論終結，判決如下：
    主      文
上訴駁回。
第二審訴訟費用新臺幣參仟壹佰伍拾元由上訴人負擔。
    事實及理由
一、被上訴人於原審起訴主張：上訴人於民國99年2月17日至
    18日農曆春節期間，在澎湖縣馬公市○○路4號旁增建廚房
    ，參與蘇莊秋蜜、許賢德等人主持之賭局時，向被上訴人借
    款新臺幣（下同）20萬元，並稱等年假結束，銀行開始營業
    就會歸還，惟上訴人屆期遲未歸還，經被上訴人多次催討，
    仍置之不理，被上訴人為此依消費借貸法律關係，請求上訴
    人清償，並聲明：上訴人應給付被上訴人20萬元。
二、上訴人則以：對於兩造於上開時地參與賭博之事實不爭執，
    但上訴人並無向被上訴人借款，被上訴人主張有借款關係，
    應提出證據等語資為抗辯。
三、原審為被上訴人勝訴之判決。上訴人聲明不服，主張：被上
    訴人無法提出借據或本票，並未就借款關係負舉證責任，證
    人蘇莊秋蜜之證詞不足以證明兩造間有借貸關係等語，並聲
    明：（一）原判決不利於上訴人部分廢棄；（二）上開廢棄
    部分，被上訴人在第一審之訴駁回。被上訴人則請求駁回上
    訴。
四、本院得心證之理由：
（一）按當事人主張有利於己之事實者，就其事實有舉證之責任
      ，民事訴訟法第277條前段定有明文。又應證之事實雖無
      直接證據足資證明，但可應用經驗法則，依已明瞭之間接
      事實，推定其真偽；是以證明應證事實之證據資料，並不
      以可直接單獨證明之直接證據為限，凡先綜合其他情狀，
      證明某事實，再由某事實為推理的證明應證事實，而該間
      接事實與應證事實之間，依經驗法則及論理法則已足推認
      其有因果關係存在者，自非以直接證明應證事實為必要（
      最高法院98年度台上字第2035號判決意旨參照）。是故，
      本件被上訴人雖無法直接提出借據或本票以證明兩造間存
      有消費借貸法律關係，但並非必要，法院仍應審酌其他證
      據資料，參照經驗法則及論理法則，審認被上訴人之主張
      是否可採。
（二）經查：
１、被上訴人主張兩造曾於前述時地參與賭博，當時有蘇莊秋蜜
    在場之事實，為上訴人所不爭執，且經證人蘇莊秋蜜於原審
    證述屬實，並經本院調取本院99年度簡上字第22號賭博案卷
    核對無誤，堪信為實。
２、證人蘇莊秋蜜於原審證稱：被上訴人有玩天九牌，上訴人也
    有玩天九牌，本來是用自己的錢在玩，後來兩人的錢互相拿
    來拿去，玩天九牌的時候，賭資大約一百、兩百、一千、兩
    千都有，兩造之間錢拿來拿去都是以千為單位，經常都是一
    疊一疊的，有聽到兩造說銀行開門就要處理雙方金錢事宜等
    語（原審卷第36-37頁），堪認兩造當時除參與賭局之外，
    另有金錢往來關係，且金額當在萬元以上。
３、被上訴人雖於本院審理時抗辯於原審證稱：「當時除了賭局
    的結算之外，我有看到原告（即被上訴人）把錢拿給被告（
    即上訴人），都是拿仟元鈔，都是一疊一疊拿，我看到原告
    拿給被告4、5次，但沒有看到被告拿給原告，並曾聽到被告
    親戚董登林在現場表示，原告可以放心的把錢借給被告」等
    語之證人許文翰，及董登林當時並不在場（原審卷第37頁、
    本院卷第21頁），故許文翰之證詞不可採信云云。然查：證
    人蘇莊秋蜜於99年7月22日接受警詢時陳稱：「（問：當時
    有何人進入該賭場賭玩？）有已去世之董登林、陳國興、綽
    號『七美』之林玉萍、綽號『咪仔』之許文翰…」等語；許
    文翰則於99年7月2日接受警詢時陳稱：「我是於99年2月17
    日20時進入該賭場，至99年2月18日1時許左右。我當日是與
    已過世之董登林共同前往。」等語（上開賭博案件警詢卷第
    3頁、第36頁），而證人許文翰亦因當日在場而涉案，嗣經
    臺灣澎湖地方法院檢察署檢察官為不起訴處分確定（99年度
    偵字第573號），堪認證人許文翰及董登林當時確實在場，
    且證人許文翰於原審之證詞，核與被上訴人陳述其係分4次
    、每次5萬元交付金錢之過程大致相符，可推認被上訴人當
    場應有借款予上訴人。
４、又上訴人之陳述，有下列前後反覆不一之情形，故本院難以
    採信其主張：
、上訴人於前開賭博案偵查時陳稱：「（問：參與賭博的是哪
    些人？）有我、董登林、林玉萍、蘇莊秋蜜等人玩，許文翰
    、許賢德等人則沒有玩」等語（偵查卷第11頁），原承認董
    登林、許文翰在場，嗣於原審採信證人許文翰對於被上訴人
    有利之證詞後，於本院審理時改稱許文翰、董登林當時不在
    場。
、另上訴人於原審99年10月12日言詞辯論時，聲稱僅與被上訴
    人於過年（99年2月14日）前打過麻將，從無金錢往來云云
    ；再於原審99年10月29日言詞辯論時，改稱當時（99年2月
    17日、18日）有打麻將，是被上訴人向上訴人借錢，伊有借
    錢給被上訴人，雙方才會拿來拿去云云；嗣於本院100年3
    月3日言詞辯論時，改稱：當天被上訴人向伊借錢，但伊不
    同意云云。
（三）綜上所述，本件被上訴人雖未能提出借據或本票證明借款
      關係，然由證人蘇莊秋蜜、許文翰等人之證詞，已可推認
      兩造借款關係存在。從而，被上訴人依據消費借貸法律關
      係，請求上訴人給付20萬元，為有理由。原審為被上訴人
      勝訴之判決，合於法律規定，並無不當。上訴意旨指摘原
      判決不當，求予廢棄改判，為無理由，應予駁回。
五、據上論結，本件上訴為無理由，依民事訴訟法第436條之1第
    3 項、第449條第1項、第463條、第78條，判決如主文。
中    華    民    國    100    年    3    月    17    日
                  民事庭  審判長法  官  管安露
                                法  官  陳順輝
                                法  官  李宛玲
以上正本係照原本作成。
本判決不得上訴。
中    華    民    國    100    年    3    月    17    日
                                書記官  劉竹苞